最高法院民事判決　　　　　　　九十四年度台上字第九三二號
　　上　訴　人　丙○○
　　　　　　　　　　　　1
　　訴訟代理人　楊明廣律師
　　被 上訴 人　乙○○
　　　　　　　　　　　　110.
　　上　訴　人　甲○○
　　　　　　　　　　　　82號.
　　共　　　同
　　訴訟代理人　陳鄭權律師
上列當事人間因債務人異議之訴事件，上訴人對於中華民國九十
二年四月十五日台灣高等法院第二審判決（九十一年度重上字第
三四一號），各自提起上訴，本院判決如下：
    主  文
原判決廢棄，發回台灣高等法院。
    理  由
本件上訴人甲○○、被上訴人乙○○起訴主張：坐落新竹縣湖口
鄉○○段二○○號土地（下稱二○○號土地）為甲○○所有，同
段二０七、二０八號土地及三九０號建物（下稱三九○號房地）
為乙○○所有。於民國八十三年間分別設定新台幣（下同）一千
二百萬元、八百萬元之抵押權登記予訴外人徐敏豪後，於八十七
年間再移轉登記予對造上訴人丙○○。而丙○○並未交付借款，
卻分別聲請法院准為拍賣抵押物裁定，以台灣新竹地方法院（下
稱執行法院）八十九年度執字第一五七七號（下稱一五七七號執
行程序）對甲○○所有二○○號土地、以八十九年度執字第二九
四○號（下稱二九四○號執行程序）對乙○○所有三九○號房地
為強制執行。其中一五七七號執行程序業經拍賣終結，丙○○受
有四百七十六萬八千五百零八元之分配款。爰依強制執行法第十
四條規定提起債務人異議之訴及依不當得利法律關係，求為確認
系爭一千二百萬元、八百萬元之抵押債權不存在，三九○號房地
之抵押權設定登記應予塗銷，第二九四○號執行程序應予撤銷，
並命丙○○給付甲○○上開分配款本息之判決（第一審為甲○○
、乙○○敗訴之判決。原審就甲○○請求部分，改判確認丙○○
對甲○○之抵押債權於超過二百六十萬二千三百九十元部分不存
在、丙○○應給付甲○○二百十六萬六千一百十八元本息、駁回
甲○○其餘上訴。就乙○○請求部分改判乙○○全部勝訴。甲○
○、丙○○各就其不利部分之判決聲明不服）。
上訴人丙○○則以：對造甲○○、乙○○之弟黃廷義屢向伊借款
，於黃廷義提供客票為擔保之同時伊即給付借款。待累積一定數
額結算後，分別於八十三年七月二十三日以乙○○之三九○號房
地設定八百萬元抵押權、同年月二十七日以其母黃許秀珍之不動
產設定一千二百萬元之抵押權、同年十月六日復以黃許秀珍之土
地設定二千四百萬元之抵押權，八十四年三月二十日再以甲○○
之二○○號土地設定一千二百萬元之抵押權，各自以當時結算之
借款金額設定抵押權為擔保，僅各抵押物所擔保之債權額無從區
分而已。是黃廷義屆期既未清償債務，伊行使抵押權拍賣系爭抵
押物，依法即屬有據等語置辯。
原審就甲○○請求部分，改判確認丙○○之抵押債權於超過二百
六十萬二千三百九十元部分不存在、丙○○應給付二百十六萬六
千一百十八元本息，並駁回甲○○其餘上訴。就乙○○請求部分
改判其全部勝訴，係以：（一）乙○○部分：其所有三九○號房
地設定之八百萬元抵押權為普通抵押權，存續期間自八十三年七
月二十三日至同年八月八日，清償日期為八十三年八月八日，抵
押債務人為乙○○、黃廷義，抵押權人原為徐敏豪，於八十七年
十一月六日移轉登記為丙○○。就抵押債務人之債權係於該抵押
權存續期間內發生及其到期日為八十三年八月八日等有利事實，
丙○○即應負舉證責任。丙○○固提出乙○○簽發之發票日八十
三年七月二十三日、到期日八十三年八月八日、面額為七百五十
萬元之本票為證，惟本票係屬無因證券，不能作為該抵押權所擔
保之借款債權存在之證據。至其提出之支票及退票理由單一百七
十四張，發票日均在八十三年十一月二十九日至八十四年十一月
三十日間，到期日則為八十四年一月二十九日至八十四年十一月
三十日間，皆非其抵押權設定登記所載之到期日八十三年八月八
日，即見上開支票債權非屬系爭抵押權所擔保之債權。丙○○雖
另主張其借予黃廷義之借款，尚包括八十三年四月二十九日交付
面額三百零一萬六千七百九十二元支票由黃廷義背書兌領、同年
五月二日匯款一百萬元、十二日交付一百二十萬元現金、二十八
日匯款六十萬元、同年六月八日匯款七十七萬六千元、九日匯款
七十萬元予黃廷義之配偶張銘戴，同年八月四日交付現金八十萬
元予黃廷義夫婦，匯三百十萬元入黃廷義職員王禮森帳戶、同年
月十五日匯款予彪越股份有限公司三十萬元、同年九月六日匯款
四十萬元予王禮森等，並提出匯款單據等為證，然各該借貸行為
均發生於非抵押權存續期間內之八十三年四月二十九日以後，且
到期日又非八十三年八月八日，自不屬系爭抵押權所擔保之債權
。所舉證人徐敏豪之證詞，亦不能為丙○○有利之證明，應認乙
○○主張系爭抵押權所擔保之八百萬元債權不存在，為可採。其
請求確認就三九○號房地所設定權利價值八百萬元之抵押債權不
存在，丙○○應塗銷該抵押權登記，並請求撤銷二九四○號執行
程序，均有理由，應予准許。（二）甲○○部分：其以所有二○
○號土地設定之一千二百萬元抵押權為普通抵押權，存續期間自
八十四年三月二十日至同年四月十九日，清償日期按各個契約約
定，抵押債務人為甲○○、黃廷義。依前所述，丙○○必須證明
其債權係在該存續期間內所發生，始能認為屬於系爭抵押權所擔
保之債權。其雖提出甲○○、黃廷義開立之面額一千二百萬元、
發票日八十四年四月二十日、到期日八十四年四月十九日之本票
為證，然本票係無因證券，尚不能據以證明兩造間有借款債權存
在。另丙○○主張之前開八十三年四月二十九日至同年九月六日
間之多筆匯款，其借貸行為既均發生於非為系爭抵押權存續期間
內之八十三年間，顯非該抵押權所擔保之債權。至於黃廷義、黃
許秀珍及甲○○名義立具之證明書所載：「茲證明本人於八十三
年向丙○○先生所借貸之金錢，（甲○○及黃廷義計一千二百萬
元，黃廷義及黃許秀珍計三千六百萬元），係因鍾先生委託徐敏
豪代為處理，故以徐敏豪作為本件借貸契約之名義人及抵押權人
。惟全部貸款確實係由鍾先生直接撥款予本人，鍾先生始為本件
借貸真正債權人及抵押權人，特此證明」等內容，其記載之債權
係發生於八十三年間，亦非屬系爭抵押權所擔保之債權。此外，
上開一百七十四張支票，其到期日在八十四年三月二十日之前者
，本非屬系爭抵押權擔保之債權，其到期日在八十四年三月二十
日後之支票，丙○○仍應舉證證明其債權發生日期係於系爭抵押
權存續期間內，然依其所舉證人徐敏豪之證詞，僅能證明黃廷義
係自八十一年起陸續借款，及黃廷義與其親屬至少有提供五、六
筆土地設定抵押，既未能確定各該支票債權中之何筆債權為系爭
抵押權擔保範圍，且未能確定支票之簽發或交付時期，自不能據
為丙○○有利之證明。是以除系爭抵押權存續期間內由黃廷義背
書之支票十紙，總金額二百六十萬二千三百九十元部分，經甲○
○多次自認表示願負清償責任，而其自認又未經撤銷，所舉證據
復不足以證明此部分債權已經由拍賣黃許秀珍之抵押物獲償，應
認丙○○主張系爭抵押債權於二百六十萬二千三百九十元範圍內
存在，為有理由外，丙○○逾此部分之主張，均無足採。甲○○
請求確認其所有二○○號土地所為之權利價值超過二百六十萬二
千三百九十元之抵押債權不存在部分，應予准許。又系爭二○○
號土地業經拍賣，丙○○受領四百七十六萬八千五百零八元，逾
其抵押債權額之二百十六萬六千一百十八元部分為不當得利。甲
○○請求返還上開本息部分，亦有理由，逾此部分之請求，仍屬
無理云云，為其論斷之基礎。
按抵押權原得由契約當事人訂定以將來可發生之債權為被擔保債
權（本院四十七年台上字第五三五號判例意旨參照），且抵押權
係以擔保債權之清償為目的，本於抵押權成立之從屬性，應以抵
押權實行時，有抵押權擔保之債權存在為已足，並不限於抵押權
存續期間發生之債權，始為抵押權擔保之範圍。茍抵押權所擔保
之債權不存在，該抵押權即因違反成立上之從屬性，而不生效力
。原審徒以丙○○所提出之一百七十四張支票及匯款證明，其債
權發生之日期不在系爭抵押權存續期間內為由，未就雙方所成立
之「普通抵押權」所擔保之債權究作何約定為審酌，遽認各該債
權均非系爭抵押權擔保之範圍，進而為丙○○不利之判決，自有
違誤。次查系爭借貸關係之債權人為丙○○，而非徐敏豪，為丙
○○所是認，則系爭抵押權設定時之抵押權人徐敏豪既非債權人
，亦未曾由丙○○受讓系爭債權，系爭抵押權是否因違反成立時
之從屬性而不生效力？殊非無疑。若不生效力，丙○○又如何自
徐敏豪受讓不生效力之抵押權？即攸關丙○○得否行使抵押權人
之權利，自應先予釐清。又丙○○所稱：系爭借貸關係分別由黃
廷義、乙○○、甲○○及其他親屬提供至少五、六筆之不動產設
定抵押，各抵押物所擔保之債權額無從區分，以及丙○○已因部
分抵押權之行使獲償等情，如屬不虛，基於債權已獲清償，抵押
權因之消滅之抵押權從屬性，於未詳查何筆債權已因抵押權之實
行而獲償之前，能否認為甲○○辯稱：系爭十紙支票債權二百六
十萬二千三百九十元已因清償而消滅云云，為不足採？原審未遑
進一步研酌，所為不利於甲○○之判決，亦屬難昭折服。丙○○
、甲○○分就其不利部分，各自指摘原判決不當，聲明廢棄，非
無理由。又本件第一審法院九十一年六月四日言詞辯論期日筆錄
，未據承審法官簽名（一審卷三六○頁），應予補正，附此指明
。
據上論結，本件上訴人之上訴均有理由。依民事訴訟法第四百七
十七條第一項、第四百七十八條第二項，判決如主文。
中　　華　　民　　國　九十四　年　　五　　月　 十九 　日
                      最高法院民事第五庭
                          審判長法官  蘇　茂　秋
                                法官  朱　建　男
                                法官  蘇　達　志
                                法官  陳　碧　玉
                                法官  王　仁　貴
      本件正本證明與原本無異
                                      書  記  官
中　　華　　民　　國　九十四　年　　六　　月　　一　　日
                                                      Ｅ
